臺灣高等法院民事判決　　　　　　　　　 93年度上字第229號
上　 訴　 人　丁○○
被　上 訴 人　甲○○○○
兼法定代理人　丙○○
上列二人共同　乙○○
訴 訟 代理人　洪貴參　律師
　　　　　　　蕭誌萍　律師
上列當事人間請求確認選舉無效等事件，上訴人對於中華民國93
年1月16日臺灣臺北地方法院93年度訴字第171號判決提起上訴，
本院判決如下：
    主      文
上訴駁回。
第二審訴訟費用由上訴人負擔。
    事實及理由
一、按依上訴人即原告在第一審所訴之事實，並依其在第二審所
    主張之事實，在法律上顯無理由者，第二審法院依民事訴訟
    法第463條準用同法第249條第2項之規定，得不經言詞辯論
    逕以判決駁回上訴 (司法院院解字第3264號解釋、最高法院
    42 年度台上字第526號判例意旨參照)。
二、本件上訴人主張：伊具有被上訴人甲○○○○（下稱民進黨
    ）黨員合法資格與權利，依黨章規定，有黨內參政權，即參
    選黨主席或民國（下同）93年黨內總統提名選舉等基本權利
    ，任何黨員或組織或黨主席均不能剝奪。伊於92年11月7日
    依被上訴人民進黨中央黨部同年10月29日公告之規定，至該
    黨中央黨部領取書表，該黨組織部何永宏主任以伊未繳當年
    黨費為由，竟拒絕伊領取上開書表，伊當場即告知已繳交常
    年黨費，並提出收據正本為證，惟仍遭拒絕，被上訴人民進
    黨違反上揭公告規定；同年12月13日被上訴人民進黨第10屆
    第2次全國黨代表大會（下稱全代會）選舉及決議推選被上
    訴人丙○○為民進黨93年總統參選人即候選人，已違反黨章
    第4條、第6條、第14條規定，及全代會「黨主席與總統候選
    人須經全體黨員直選」之決議，依民法第56條第2項規定，
    其選舉為無效，故提起本件訴訟云云。並提出存證信函、回
    執、民進黨中央黨部函及公告、黨證、收據、函、黨章黨綱
    等為證。
三、被上訴人則以：92年12月13日民進黨第10屆第2次全代會，
    係由全國黨員代表所組成，其性質職權與全體社員所組成之
    社員大會並不相同，法理上應不得援用民法第第56條第2項
    規定，上訴人之主張顯無理由，應予駁回。又如將系爭選舉
    解為總會之決議，被上訴人黨內提名總統候選人係依該黨公
    職候選人提名條例相關規定，該條例第3條規定「公職候選
    人依下列四類報名辦理：第一類：總統、副總統（後略）」
    、同條例第11條第1項規定「登記提名之候選人不足提名名
    額或與提名名額同額時，須分別經投票黨員二分之一以上同
    意，使得為提名之公職候選人，但經執行委員會決議同意者
    不在此限。第一、二類公職候選人之提名，於必要時經全國
    黨員代表大會之決議，得授權中央執行委員會徵召黨員參選
    ，不受前項限制。」 (見本院卷第52、53頁)，被上訴人丙
    ○○係依上開條文，經由被上訴人第10屆第10次中央執行委
    員會決議通過為被上訴人總統候選人，並經該黨第10屆第2
    次全代會追認在案，並無何瑕疵可言，況公務人員選舉罷免
    法第101條規定，選舉無效以選務機關辦理選舉違法，足以
    影響選舉結果為限，本件依上訴人所訴事實，並無公務人員
    選舉罷免法第101條規定情形，自無選舉無效之可言。另依
    該黨公職候選人提名條例第6條、財務管理條例第9條相關規
    定及第10屆第10次中央執行委員會第8次會議決議黨內候選
    人提名時程，上訴人須於92年8月25日前，繳交常年黨費，
    始具黨內總統候選人領表登記資格，惟上訴人遲至同年11月
    11日始至該黨台北市黨部完成繳交該年常年黨費，顯已超過
    公告登記之起訖日期（92年11月3日至同年11月7日），上訴
    人不具領表資格至明。
四、按社團法人總會之決議有違反法令或章程時，對該決議原不
    同意之社員，得請求法院宣告其決議為無效，民法第56條固
    有明文規定，惟此條規定僅適用於總會之決議，如理監事之
    決議有違反法令或章程時，要不得援用上開法條規定提起同
    一訴訟 (最高法院64年台上字第2628號判例意旨參照)。次
    按，社團以總會為最高機關。總會決議，除本法有特別規定
    外，以出席社員過半數決之，民法第50條第1項、第52條第1
    項亦有明文規定。經查：
  (一)依被上訴人民進黨黨綱第12條規定，該黨全代會確為該黨最
    高權力機關，惟依同一黨綱第13條規定「全國黨員代表大會
    之成員為各縣市黨部選出之代表、各直屬黨部選出之代表、
    全國原住民族代表、現任中央黨部執行委員評議委員秘書長
    、現任縣市黨部及直屬特種黨部主任委員評議委員會召集人
    、現任縣市以上民選首長之黨員、現任中央及省市民意代表
    之黨員。」（見本院卷第68頁），足認被上訴人民進黨之全
    代會係由全國黨員「代表」組成，核與民法社團總會由全體
    社員組成不同，法理上自無適用民法第56條第2項規定餘地
    。
  (二)縱認民進黨全代會具有民法社團總會之性質，然被上訴人民
    進黨於92年12月13日舉行之民進黨第10屆第2次全代會，該
    次會議並無決議或選舉或推選被上訴人丙○○為民進黨93
    年總統參選人，此有該次會議記錄（見本院卷第65頁）可明
    。上訴人主張依民法第56條第2項規定，確認其選舉為無效
    云云，洵不足採，應予駁回。至上訴人另主張被上訴人民進
    黨中央黨部拒絕其領取參選總統之書表云云，縱使屬實，亦
    屬被上訴人民進黨違反該黨92年10月29日公告，核與上訴人
    本件起訴確認選舉無效事件無涉。據上訴人在原審及本院所
    主張之事實，於法律上顯無理由，不應准許。上訴意旨指摘
    原判決不當，求予廢棄改判，顯無理由，爰不經言詞辯論，
    駁回上訴人之上訴。
五、又上訴人請求傳訊證人丙○○、張郁仁、何永宏、黃慶林、
    陳順成五人以證明選舉無效之事實，因該選舉並非民法第56
    條第2項所適用之範圍，且依上訴人所訴之事實，在法律上
    顯無理由，已如前述，其待證事實核與本件判決結果不生影
    響，並無傳訊之必要，併此敘明。
六、據上論結，本件上訴為顯無理由，爰依民事訴訟法第463條
    、第249條第2項、第78條，判決如主文。
中　　華　　民　　國　　94　　年　　1 　　月　　20　　日
                  民事第第八庭審判長法  官  李瓊蔭
                                    法  官  游明仁
                                    法  官  魏麗娟
正本係照原本作成。
如不服本判決，應於收受送達後二十日內向本院提出上訴書狀，
其未表明上訴理由者，應於提出上訴後二十日內向本院補提理由
書狀（均須按他造當事人之人數附繕本）上訴時應提出委任律師
或具有律師資格之人之委任狀；委任有律師資格者，另應附具律
師資格證書及釋明委任人與受任人有民事訴訟法第四百六十六條
之一第一項但書或第二項（詳附註）所定關係之釋明文書影本。
中　　華　　民　　國　　94　　年　　1 　　月　　24　　日
　　　　　　　　　　　　　　　　　　書記官  曾瓊安
附註：
民事訴訟法第四百六十六條之一（第一項、第二項）：
對於第二審判決上訴，上訴人應委任律師為訴訟代理人。但上訴
人或其他法定代理人具有律師資格者，不在此限。
上訴人之配偶、三親等內之血親、二親等內之姻親，或上訴人為
法人、中央或地方機關時，其所屬專任人員具有律師資格並經法
院認為適當者，亦得為第三審訴訟代理人。
